臺灣臺北地方法院刑事判決　　　　　　　　　　　　　九十一年度訴字第三四八號
　　公　訴　人　臺灣臺北地方法院檢察署檢察官
　　被　　　告　丙○○
右列被告因違反護照條例等案件，經檢察官聲請簡易判決處刑（九十年度偵字第一三
七五四號），經本院受理後（九十一年度簡字第九六四號）認不宜以簡易判決處刑而
移由刑事庭依通常程序審理，本院判決如左：
    主  文
丙○○無罪。
    理  由
一、公訴意旨略以：丙○○（聲請簡易判決處刑書誤載為「劉金努」）與綽號「阿林
    仔」真實姓名、年籍均不詳之成年男子共謀，於民國九十年六月初，在高雄市某
    處，由阿林仔提供業經變造完成之「劉佳榮」中華民國護照（將原來之護照上劉
    佳榮照片撕下，換貼真實姓名、年籍均不詳之成年男子之照片），及新臺幣（下
    同）七千元（包括簽證費、臺胞證費、車馬費）費用，交由丙○○代辦美國簽證
    、臺胞證，且約定事成之後丙○○可得一萬元代價；丙○○乃持前開變造之護照
    ，於九十年六月六日，至臺北市○○○路一三一號四樓之元和旅行社，將變造之
    劉佳榮護照交付不知情之旅行社職員乙○○，並於簽證申請書上偽造劉佳榮之簽
    名署押，制成以劉佳榮名義出具之申請書，委託乙○○代辦美國簽證及臺胞證，
    足以生損害於劉佳榮、國家入出境管理之正確性及國家安全；嗣因美國在臺協會
    職員於審核本件申請時，發現證件資料不符，而報警處理，嗣同月十三日下午四
    時三十分許，丙○○再前往前開旅行社取件時，始當場為警查獲，因認被告涉有
    刑法第二百十七條第一項、第二百十六條、第二百十條及護照條例第二十四條第
    二項、第一項之罪嫌等語。
二、按犯罪事實應依證據認定之，無證據不得推定其犯罪事實。又不能證明被告犯罪
    者，應諭知無罪之判決，刑事訴訟法第一百五十四條、第三百零一條第一項分別
    定有明文。所謂認定犯罪事實之證據，係指足以認定被告確有犯罪行為之積極證
    據而言，該項證據自須適合於被告犯罪事實認定，始得採為斷罪資料，如未能發
    現相當證據，或證據不足以證明，自不能以推測或擬制之方法，為裁判基礎。最
    高法院二十九年度上字第三一○五號、四十年台上字第八六號判例可資參照。又
    認定犯罪事實所憑之證據，雖不以直接證據為限，間接證據亦包括在內，然而無
    論直接或間接證據，其為訴訟上之證明，均須達於通常一般之人均不致於有所懷
    疑，而得確信其為真實之程度，始得據為有罪之認定，若其關於被告是否犯罪之
    證明未達此程度，而有合理性懷疑之存在，致使無從形成有罪之確定，根據「罪
    證有疑，利於被告」之證據法則，即不得遽為不利被告之認定（最高法院七十六
    年台上字第四九六八號判例亦同此要旨）。
三、本件公訴人認被告涉有右揭犯行，無非係以扣案之變造護照一本、證人乙○○、
    劉佳榮之證詞，及被告自承阿林仔答應事成後給付其一萬元之顯不相當代價，且
    阿林仔並不知被告被查獲，竟然就不與被告聯絡，顯不合常情等語，為其所憑之
    論據。訊據被告丙○○固坦承受阿林仔委託持劉佳榮護照至元和旅行社辦理美國
    簽證及台胞證之事實，惟堅決否認右揭犯行，辯稱：阿林仔說其朋友劉佳榮想要
    辦美簽及台胞證，但在高雄辦比較慢，而其常到台北找朋友，於是拜託其到台北
    辦，當時阿林仔所交付劉佳榮之照片與護照上的人是同一人，而護照又是用雷射
    照片，根本看不出來是偽造，因此才會答應幫忙，若知道護照是偽造的，怎麼可
    能會在旅行社留下真實姓名電話。又其於警訊中只說阿林仔答應事成後給一個紅
    包，但阿林仔沒說給多少，是警員說「應該不會太少，一萬吧」，其認為反正又
    沒拿到，就同意這麼寫，事實上阿林仔根本沒答應要給一萬元紅包等語，經查：
    （一）按訊問被告，除有急迫情況且經記明筆錄者外，應全程連續錄音；必要時
          ，並應全程錄影。又筆錄內所載之被告陳述與錄音或錄影之內容不符者，
          除有急迫情況且經記明筆錄而未錄音、錄影之情形外，其不符之部分，不
          得作為證據。刑事訴訟法第一百條之一第一項、第二項定有明文。此等規
          定於司法警察（官）詢問犯罪嫌疑人時準用之，又為同法第一百條之二所
          明定。故審理事實之法院，遇有被告抗辯其未有如訊（詢）問筆錄所載之
          陳述時，應先調取該訊（詢）問過程之錄音或錄影帶，加以勘驗，以判斷
          該筆錄所載被告之陳述得否作為證據（最高法院八十九年度台上字第三六
          一八號判決參照）。本件偵查筆錄雖載明被告供稱：「（問：為何找元和
          旅行社？）因經過，覺得那旅行社很大，我看出那是變造護照」（見九十
          年度偵字第一三七五四號卷第十七頁背面）；「（問：護照在何處發現偽
          造？）在旅行社就發現有偽造，旅行社亦有送件」（見上開偵查卷第二十
          八頁），而自白犯罪，然被告於本院訊問時辯稱未有如上開筆錄所載之陳
          述，經本院庭訊時勘驗上開偵訊錄音帶結果，發現被告就檢察官訊問之上
          開二問題係答稱：「因為我不熟，經過那旅行社看他很大，就進去辦，約
          好四點半去拿，我去拿時，小姐才說有變造，若我知道有變造，根本不可
          能拿去，後來調口卡，看護照申請書，才知道有變造，但我事前看不出來
          」、「在旅行社（發現護照偽造）」「他有送」「他說這有變造嫌疑，說
          這兩本有問題，我問他為什麼有問題，他也講不出來，說要我跟他回去問
          話，後來從外交部傳真護照影本過來，才知道有問題」（見本院九十一年
          九月十三日勘驗筆錄），足見偵訊筆錄所載上開被告之陳述與錄音之內容
          顯不符，自無從作為不利被告之證據。
    （二）再者，公訴人雖以「被告於警訊中坦承阿林仔答應給付一萬元作為報酬」
          之間接證據，而推論被告應知該護照係變造等語，然被告否認有上開陳述
          ，經本院向內政部警政署刑事警察局調閱被告之警訊錄音帶，該局函覆稱
          「已隨案附送貴院檢察署在案」（見內政部警政署九十一年九月二十七日
          刑際字第０９１０２５６０７７號函），然經本院向檢察署承辦人員調閱
          結果，承辦人員答稱錄音帶並未隨案移送（見本院九十一年十月十八日公
          務電話紀錄表），再經本院訊問本件承辦之內政部警政署刑事警察局國際
          刑警科警政偵查員甲○○上開錄音帶之下落，其稱雖然作筆錄時有錄音，
          但錄音帶已遺失等語（見本院九十一年十月二十二日審理筆錄），是本件
          已無從以勘驗錄音帶方式查證上開警訊筆錄之真實。再者，證人甲○○於
          本院審理時，就被告是否承認阿林仔答應給其代價之問題，先答稱「沒有
          印象，我要看筆錄才知道」，經提示警訊筆錄供證人閱覽後，才答稱「就
          是他講的沒錯」、「他說要給他約一萬元的紅包」，惟再經詳細訊問證人
          「（訊問時，被告有無說事成後阿林仔要給他紅包？）有，他是說會給他
          好處」、「（你是否確定他有說好處是一萬元？）是我問他說，好處有無
          一萬多元，他就點頭說有，所以我才寫在筆錄上」（見本院九十一年十月
          二十二日訊問筆錄），顯見被告辯稱一萬元之數目非其自己所說，是警員
          提出等語應堪採信。又被告僅供稱阿林仔答應事成後會給其「好處」，然
          該「好處」是否高達一萬元非無疑問，且託人辦事答應給予報答與常情並
          不相違，自難憑此即為不利被告之認定。
    （三）本件被告於右揭時地持偽造之劉佳榮護照至元和旅行社辦理美國簽證及台
          胞證之事實，雖據證人即元和旅行社承辦員乙○○證述屬實，並有內政部
          警政署刑事警察局九十一年六月十日刑鑑字第１３０２４５號鑑驗通知書
          附卷可稽，然證人乙○○證稱：當時被告持劉佳榮護照及照片來申請時，
          有說他住在高雄，是因為要辦加速的美簽及台胞證才幫朋友到台北來辦，
          辦好後因需通知被告來拿，因此要被告留下姓名及電話，被告有說他叫【
          丙○○】，還有留電話，其將資料送件後，台胞證有順利辦下來，但辦美
          簽時發現有問題等語（見本院九十一年九月十二日訊問筆錄），蓋旅行社
          人員要求留下姓名電話僅供取件之用，並無任何強制效力，被告若明知該
          護造係偽造，大可留下虛偽之資料，何需毫無忌諱地將自己真實姓名聯絡
          方式告知旅行社人員，供日後警方追查並使自己陷入可能被訴之不利狀態
          中？再觀之扣案偽造之劉佳榮護照，其上之掃描照片、雷射薄膜、資料頁
          上底頁紋線、螢光暗記等均與真正之護照相近，僅以肉眼實難看出該護照
          有偽造變造之跡象，縱使連旅行社專門辦理護照簽證作業之承辦人員，亦
          無法辨認上開護照係偽造而仍送件，則被告並非專門承辦護照之人員，豈
          能要求被告有能力辨識出該護照係偽造？是被告辯稱不知該護照是偽造等
          語並非顯不可採。
    綜上所述，本件僅有偽造之護照扣案，然被告不僅從未自白犯罪，且由相關事證
    亦無法達於通常一般之人均不致於有所懷疑，而得確信其為真實之程度已如前述
    ，本件仍有合理性懷疑之存在，雖被告無法提出阿林仔之真實姓名以實其說，且
    何以阿林仔不知被告遭查獲卻不再與被告聯絡之疑點無從得到合理之解釋，然被
    告並無自證無罪之義務，且本件既無其他直接或間接證據足證被告明知上開護照
    為偽造進而為公訴人所指之犯行，自難以推論或擬制之方式遽入被告於罪，揆諸
    前揭說明，本件不能證明被告犯罪，自應為無罪之諭知。
據上論斷，應依刑事訴訟法第四百五十二條、第三百零一條第一項，判決如主文。
本案經檢察官呂朝章到庭執行職務。
中    華    民    國      九十一    年      十      月      三十一      日
                                      臺灣臺北地方法院刑事第二庭
                                          法      官  蔡  如  琪
右正本證明與原本無異。
如不服本判決，應於判決送達後十日內，向本院提出上訴狀。
                                          書  記  官  黃  鈴  容
中    華    民    國      九十一    年     十一     月        一        日
